【裁判字號】    98,上易,786
【裁判日期】    980609
【裁判案由】    背信
【裁判全文】
臺灣高等法院刑事判決                 98年度上易字第786號
上  訴  人  臺灣板橋地方法院檢察署陳伯均檢察官
被      告  甲○○○
            乙○○
上列上訴人因被告背信案件，不服臺灣板橋地方法院97年度易字
第2928號，中華民國97年12月31日第一審判決（起訴案號：臺灣
板橋地方法院檢察署96年度偵字第18697號、97年度偵字第23027
號），提起上訴，本院判決如下：
    主  文
上訴駁回。
    理  由
一、公訴意旨略以：丁○○（原名黃淑英）所有花蓮縣花蓮市○○街六號之房屋及其坐落之北濱段一三四一地號基地（以下
    稱系爭房地），遭臺灣花蓮地方法院（以下簡稱花蓮地院）
    以八十九年度執字第四四七○號查封，定期於民國九十一年
    六月二十五日公開拍賣，丁○○於拍賣前私下與戊○○約定
    ，將系爭房地以新臺幣（下同）二百五十萬元出售予戊○○
    。戊○○為避免產生不預期之困擾，遂要求丁○○先委由他
    人標得系爭房地，再過戶予戊○○，投標保證金及契稅共計
    四十三萬元由戊○○先行墊付，丁○○與戊○○並於拍賣前
    一日即九十一年六月二十四日簽訂房屋土地買賣預約書，約
    定系爭房地總價款為二百五十萬元，並定明由丁○○支付三
    萬元之代價，委由甲○○○借用其子乙○○之名義。於投標
    當日，丁○○透過慶豐投資顧問有限公司（下稱慶豐公司）
    代理投標，由慶豐公司負責人吳吉成向花蓮地院標得系爭房
    地，取得花蓮地院不動產權利移轉證書，之後依約將系爭房
    地於九十一年九月五日登記於乙○○名下。甲○○○及乙○○明知為丁○○處理事務，乙○○僅出具名義登記為所有權
    之人，負有將系爭房地所有權移轉登記予戊○○之義務，二
    人竟共同意圖為自己不法之利益，拒為移轉，乙○○並自九
    十一年底起入住該屋，又自九十三年十一月間起，將系爭房
    地出租予不知情之王文德，至九十六年十月三十一日止，收
    受相當於三十二萬四千元租金之不當得利，致丁○○依房屋
    土地買賣預約書，償還戊○○前開投標保證金及契稅四十三
    萬元，並賠償違約金四十三萬元，另損失原本預期可獲得出
    售該屋予戊○○之利潤等情，因認甲○○○、乙○○均涉犯
    刑法第三百四十二條第一項之背信罪嫌。
二、按犯罪事實應依證據認定之，無證據不得認定犯罪事實，刑
    事訴訟法第一百五十四條第二項定有明文。此所謂認定犯罪
    事實所憑之證據，雖不以直接證據為限，間接證據亦包括在
    內，然而無論直接或間接證據，其為訴訟上之證明，須於通
    常一般之人均不致有所懷疑，而得確信其為真實之程度者，
    始得據為有罪之認定，倘其證明尚未達到此一程度，而有合
    理之懷疑存在時，事實審法院在心證上無從為有罪之確信，
    自應為無罪之判決，最高法院七十六年度台上字第四九八六
    號判例闡示甚明。另告訴人之告訴，係以使被告受刑事訴追
    為目的，是其陳述是否與事實相符，仍應調查其他證據以資
    審認，此亦有最高法院五十二年度台上字第一三○○號判例
    可資參照。再者，刑法之背信罪，必須違背任務之行為係為
    圖取不法利益，或圖加不法損害之手段，始得成立，至該條
    所謂意圖為自己或第三人得不法利益一語，原指自己或第三
    人在法律上不應取得之利益，意圖取得或使其取得者而言，
    如果在法律上可得主張之權利，即屬正當利益，雖以非法方
    法使其實現，僅屬於手段不法，無構成背信罪之餘地；又若
    無不法意圖，即屬缺乏意思要件，縱有違背任務之行為，並
    致生損害於本人之財產或其他利益，亦難律以本條之罪，最
    高法院二十一年上字第一五七四號、三十年上字第一二一○
    號判例亦可為參照。
三、檢察官認被告甲○○○、乙○○涉有背信罪嫌，無非以告訴
    人丁○○之指訴、戊○○之證述及房屋買賣土地預約書、慶
    豐公司代標契約書、花蓮地院不動產權利移轉證書、花蓮市
    ○○段土地登記謄本、臺灣板橋地方法院九十五年度板簡字
    第一一一八號民事案件宣示判決筆錄、乙○○與第三人王文
    德簽立之租賃契約書影本，以及被告二人承認其等與告訴人
    約定為登記名義人，而為告訴人處理事務等為其論據。
四、訊據被告二人，固承認確受告訴人之委託，以乙○○之名義
    登記為系爭房地之所有權人，迄今尚未辦理所有權移轉登記
    予告訴人或其指定之人，復未返還系爭房地予告訴人，被告
    有使用該房屋及出租他人等情形，惟否認有背信犯行，辯稱
    以乙○○名義辦理取得系爭房地後，告訴人又將系爭房地以
    乙○○名義向銀行辦理抵押貸款，被告要求告訴人儘快辦理
    過戶，告訴人卻未置理；其後告訴人雖要求被告辦理過戶，
    惟因上開貸款向來之還款與利息均由其等負擔，被告遂要求
    告訴人應先清償貸款後再行辦理過戶及交付房地；而乙○○
    自取得房地所有權當年即遷入居住，係經告訴人之同意，由
    告訴人交付鑰匙使用，其後因告訴人不繳房貸，被告乃自九
    十二年起出租他人，以租金支付房貸等語。
五、經查：
  (一)告訴人所有之系爭房地，因遭花蓮地院以八十九年度執字第
    四四七○號查封，定於九十一年六月二十五日公開拍賣，告
    訴人於拍賣前與戊○○商議，戊○○同意以二百五十萬元購
    買系爭房地，因戊○○慮及直接向法院標購法拍屋，可能產
    生不必要之困擾，乃要求告訴人，先委由他人出面標購系爭
    房地，標得後再移轉登記予鄞俊義，約定投標保證金及契稅
    共計四十三萬元，由戊○○先墊，再由告訴人徵得被告之同
    意，即與戊○○於拍賣前一日即九十一年六月二十四日簽訂
    房屋土地買賣預約書，約定系爭屋地總價款為二百五十萬元
    ，由告訴人向花蓮地院標購後，以乙○○名義辦理移轉所有
    權登記等事宜，鄞俊義即交付四十三萬予告訴人。告訴人遂
    於九十一年六月二十五日拍賣當日，透過代書，委由慶豐公
    司進行代標作業，由慶豐公司負責人吳吉成向花蓮地院標得
    系爭房地，於同年七月五日取得不動產權利移轉證書，再於
    九十一年九月五日將系爭房地辦理所有權移轉登記予乙○○
    等情，業據被告二人、告訴人及戊○○分別於偵查及原審供
    陳一致，並有房屋土地買賣預約書、慶豐公司代標契約書、
    花蓮地院不動產權利移轉證書、土地登記第二類謄本及建物
    第二類登記謄本在卷可稽，並經本院調閱花蓮地院八十九年
    度執字第四四七○號卷宗查核屬實，此部分事實堪以認定。
    被告二人與告訴人間成立委任契約，被告為告訴人處理上開
    事務，而被告迄未依原約定內容，辦理所有權移轉登記，且
    自行使用、收益系爭房地等事實，並無爭執。因此，關於被
    告是否背信，端在被告二人就「系爭房屋使用、收益」、「
    拒絕辦理所有權移轉登記予告訴人或其指定之人」及「拒絕
    返還房地」等行為，客觀上是否係違背任務之行為；被告二
    人主觀上是否具為自己不法之利益或損害本人之利益之不法
    意圖。
  (二)依告訴人與慶豐公司所簽訂之「慶豐公司代標契約書」約定
    ：「以乙方（即慶豐公司人員己○○）名義或乙方指定之第
    三人投標時，乙方於完成移轉登記後，應即將代標不動產轉
    移給甲方（即告訴人）或甲方指定之第三人，並於移轉同時
    以甲方或甲方指定之第三人名義向銀行申請銀行貸款，若銀
    行無法申貸甲方所欲貸之金額且核准申貸金額無法清償乙方
    全部之代墊款時，甲方需於移轉前將不足金額交付乙方，未
    交付前，乙方得拒絕辦理移轉登記。」關於代標不動產轉移
    給告訴人或告訴人所指定之第三人，於移轉同時向銀行申請
    銀行貸款，約定甚明，且系爭房地受拍賣後償還告訴人受強
    制執行之特定債務，告訴人因此取得清償債務之利益，告訴
    人竟諉稱原不知情有辦銀行貸款之事，倘非告訴人故意為此
    不實之陳述，即係其與慶豐公司、戊○○之溝通不明，而不
    知情。又系爭房地標定價格為一百九十萬元，其中三十八萬
    元為慶豐公司以戊○○交付予告訴人之三十八萬元支付，餘
    一百五十二萬元價金則由慶豐公司代墊，而慶豐公司於拍得
    系爭房地，取得所有權後，即依代標契約書之約定，辦理移
    轉所有權登記予告訴人所指定之乙○○，並以系爭房地設定
    抵押權，向第一商業銀行花蓮分行辦理貸款，經核貸一百六
    十五萬元之款項後，由該銀行於九十一年十一月二十七日撥
    款至乙○○在該行所開設之00000000000號帳戶
    ，再自該帳戶於同年十二月二日轉帳至慶豐公司所委任之丙○○於同銀行所開設帳號為00000000000號帳戶
    ，此有第一商業銀行花蓮分行九十七年十月二十日（９７）
    一花字第００１９９號函附貸款申請書、不動產抵押權設定
    契約書、借據及撥款紀錄，與同銀行九十七年十一月十三日
    （９７）一花字第９７１１１３號函及所附交易傳票影本二
    份與開戶資料影本乙份等存卷可據。是以慶豐公司所代墊之
    一百五十二萬元，確係由乙○○以自己名義貸款所支付，足
    以認定。又告訴人自始即未給付是項代墊款予慶豐公司，慶
    豐公司亦未向告訴人請求給付，此經告訴人於原審自承明確
    （參原審審判筆錄第八頁、第十一頁），顯見上述銀行貸款
    ，由慶豐公司依代標契約書之約定所辦理，使告訴人免於對
    慶豐公司支付不足代墊款之義務。乙○○辦理上開貸款後，
    告訴人未支付該銀行貸款本息，導致銀行催債，而持續由乙○○支付貸款本息，有第一商業銀行花蓮分行九十七年十月
    二十日（９７）一花字第００１９９號函附放款攤還及收息
    記錄查詢單存卷可稽，足認被告之供述實在：而告訴人就是
    項貸款迄今未支付任何本金、利息或承擔其債務，此亦為告
    訴人承認無訛（見原審審判筆錄第六頁）。乙○○僅約定為
    登記名義人，為告訴人支付貸款，依法本得請求告訴人返還
    ，並請求告訴人承擔尚未清償之貸款債務，此項請求權，與
    告訴人本於委任關係，得請求乙○○辦理所有權移轉登記及
    交付房地之請求權，二者俱因委任契約而生，被告應得主張
    同時履行抗辯。被告因告訴人未清償銀行貸款，而拒絕辦理
    所有權移轉登記或交付房地，即屬抗辯權之合法行使，客觀
    上不能認係違背任務之行為，究其主觀，亦難認具有為自己
    不法所有或損害他人之意圖，於刑法背信罪之構成要件即有
    未合。
  (三)按委任契約當事人之任何一方，得隨時終止委任契約，民法
    第五百四十九條第一項亦規定甚明。本件因被告遲未依約辦
    理所有權移轉登記予告訴人或其指定之第三人，甲○○○、
    告訴人及戊○○三人乃於九十二年十一月間協商，三方同意
    由甲○○○簽發金額合計為四十三萬元之本票二紙予戊○○
    ，作為返還戊○○先前支付投標定金之費用，並約定系爭房
    地歸被告二人所有，不必再辦理所有權移轉登記予戊○○，
    此經告訴人及戊○○於原審理證述甚明（參原審審判筆錄第
    四頁、第五頁、第十頁、第十五頁、第十九頁）。上開協商
    既已約明被告無庸再依原委任關係，辦理所有權移轉登記，
    顯屬告訴人與被告間合意終止委任關係，其彼此間原存之委
    任關係因而終止，則被告事後拒絕交付系爭房地、拒絕辦理
    所有權移轉登記，自亦無違背任務之可言。
  (五)綜上所述，本件雖仍存四十三萬元本票未履行之民事糾葛，
    惟當依循民事紛爭程序解決，以檢察官所提出之證據，尚不
    能證明被告二人犯罪，依法應為無罪之諭知。
六、檢察官上訴意旨略以：
  (一)被告二人明知告訴人僅欲「借用」被告乙○○名義辦理移交
    登記等事宜，而實際購屋人為鄞俊義，鄞俊義並交付四十三
    萬元與告訴人等情，業據原審認定在卷，是告訴人欲由被告
    處理之事務即「房屋登記『過水後』隨即轉登記與鄞俊義，
    本案房地本身如何管理、收益，本非告訴人與被告間之委任
    內容，而被告是否意圖為自己不法利益，僅能由外顯之客觀
    事實從旁佐證，乙○○明知僅係登記之人頭，需隨即將本案
    房地移轉與鄞俊義，卻於登記其名下後未久，即花費高額費
    用大肆重修房屋，做為結婚居所，此即乙○○「不想完成」
    受任事務之外顯行為，若依原審判決理由，豈非背信罪永不
    可能成立！
  (二)雖原審判決謂「‧‧至多僅係告訴人得否依民法第五百四十
    一條之規定請求被告交付其因處理委任事務所收取之金錢、
    物品及孳息或移所取得之權利之另一債權問題。易言之，被
    告乙○○就系爭房地所為之使用、收益行為，既係本於合法
    權源，客觀上自不能認係違背任務之行為，主觀上亦不能認
    具為自己不法利益之意圖，而與刑法背信罪之構成要件不符
    」（見原審判決理由欄四《二》），然告訴人委任被告者僅
    係房屋登記乙○○名下後隨即移轉給鄞俊義，怎會衍伸出告
    訴人可請求被告處理委任事務所收取之金錢！因依被告與告
    訴人間之約定，被告根本無法「依所有權人之地位」使用、
    收益（雙方約定登記在乙○○名下係極短暫時間），乙○○
    之使用、收益行為，愈發證明被告乙○○根本「不想完成」
    受任事務。
  (三)至原審判決謂「‧‧乙○○辦理上開貸款後，即持續由其自
    行支付貸款本息，此被告二人供陳在卷，並有第一商業銀行
    花蓮分行九十七年十月二十日（九七）一花字第ＯＯ一九九
    號函附放款攤還及收息記錄查詢單存卷可稽：而告訴人就是
    項貸款迄今未支付任何本金、利息或承擔其債務」，係倒果
    為因之推論，因依雙方之委任內容，乙○○根本不需支付貸
    款，被告二人僅需通知告訴人辦理貸款事宜，並「趕緊完成
    」受任事務，亦即將本案房地登記與鄞俊義，鄞俊義自會清
    償本案房地之價購款項，因而，被告二人根本不會有原審判
    決理由所載之雙方由何人支付貸款、雙方事後協議、同時履
    行抗辯等問題發生，被告二人持續支付貸款更足證明被告二
    人根本「不想完成」受任事務。
  (四)本案被告已明確「知悉其為人頭」，若其確係有完成受任事
    務之想法，根本「不會想到」自己可以進住本案房地、可以
    利用本案房地收租！怎會有原審判決所謂之使用、收益情形
    發生，原審判決結果，對告訴人實欠公允，被告竟不需與告
    訴人議價，而可直接以此偷天換日之方式，直接買受本案房
    地，致告訴人受有價差之損失。
七、經查：
  (一)乙○○於本院陳稱：鑰匙是告訴人與戊○○親自在房子門口
    所交付，當時其在花蓮工作租房子，告訴人等當時透過其母
    表示，要其先搬進去住，順便看房子，沒有房租，其從頭到
    尾沒有說要購買該房子，過了半年並沒有人要其搬走，半年
    後代書來找，說貸款已經辦好，要辦對保，對保以後，代書
    就把貸款金額領走等語（見本院九十八年四月二十九日準備
    程序筆錄第四頁）。衡以告訴人於本院稱：拍賣時房子有承
    租人居住，拍賣後聽說承租人還不搬遷，後來經過協調才搬
    出，聽說乙○○去接洽，就搬進去居住，當時也沒有計較那
    麼多，口頭上沒有同意或不同意乙○○居住該屋等語（見同
    日筆錄第三頁）。足見告訴人有明示或默示之同意，使系爭
    房屋之鑰匙交付乙○○，並於辦妥移轉所有權登記予鄞俊義
    之前，暫由乙○○使用系爭房屋，因此乙○○居住、使用該
    房屋，自不該當於背信罪之要件。至於乙○○當時是否出高
    價裝潢，則無深究之必要。
  (二)乙○○為銀行貸款之債務人，告訴人未依約繳銀行分期付款
    貸款，銀行催債之對象自係乙○○，乙○○為此支付分期貸
    款予銀行，而告訴人根本無繳交銀行貸款之意，僅以等待過
    戶予鄞俊義，即由鄞俊義繳交為由，與告訴人間形成惡性拖
    延，乙○○負擔銀行貸款之債務，以此未經解決，拒絕交付
    房地、移轉所有權登記，有其合理之原因，以此指摘被告涉
    背信，誠屬誤會。
  (三)被告取得系爭房地所有權之登記名義在先，事後復與告訴人
    、鄞俊義協商在後，合意由被告簽發本票，取得系爭房地，
    縱事後本票未如期屢行，而應負民事債務不履行之責，仍與
    背信罪無涉。上訴意旨指其以所謂「偷天換日」，買受系爭
    房地，致告訴人受有價差之損失云云，忽視協商乃出於三方
    之同意，並不足採。
八、從而，原審以檢察官所舉之證據，尚不足以證明被告確有背
    信之行為，而為被告無罪之判決，經核其認事用法及證據之
    取捨，並無違誤。檢察官上訴意旨所陳各節，仍無從使本院
    形成被告有罪之心證，檢察官之上訴為無理由，應予以駁回
    。
據上論斷，應依刑事訴訟法第368條，判決如主文。
本案經檢察官劉異海到庭執行職務。
中    華    民    國    98    年    6     月    9     日
            刑事第十三庭  審判長法  官  曾德水
                                法  官  陳恆寬
                                法  官  趙文
以上正本證明與原本無異。
不得上訴。
                                書記官  葉金發
中    華    民    國    98    年    6     月    16    日


司法院資訊處製作；財團法人民間司法改革基金會備份。
